【裁判字號】    92,台上,6607
【裁判日期】    921127
【裁判案由】    擄人勒贖等罪
【裁判全文】
最高法院刑事判決                              九十二年度台上字第六六０七號
    上  訴  人    己○○
                          ︵在押於台灣台北看守所︶
    選任辯護人    許瑞榮律師
                  趙元昊律師
    上  訴  人    乙○○
                  庚○○
                          ︵另案在台灣台北監獄執行中︶
    右  一  人
    選任辯護人    鄭庭壽律師
    上  訴  人    辛○○
                          ︵在押於台灣台北看守所︶
    選任辯護人    林禮模律師
    上  訴  人    丁○○
                          ︵在押於台灣台北看守所︶
    選任辯護人    丁福慶律師
                  陳智勇律師
    上  訴  人    丙○○
                  甲○○
    右  一  人
    選任辯護人    陳佳瑤律師
                  吳佳育律師
    上  訴  人    戊○○
    選任辯護人    劉秉鈞律師
右上訴人等因擄人勒贖等罪案件，不服台灣高等法院中華民國九十二年七月十五日第
二審判決︵九十一年度上訴字第二七九九號，起訴案號：台灣台北地方法院檢察署九
十年度偵字第一八一一五、一九一四九、二００四一、二二０一二、二三五二五、二
四四四三、二五六七一號︶，提起上訴，本院判決如左：
    主  文
原判決關於甲○○對於依據法令從事公務之人員，關於違背職務之行為，交付賄賂部
分，及己○○、乙○○、庚○○、辛○○、丙○○、丁○○、戊○○部分均撤銷，發
回台灣高等法院。
    理  由
本件第一審判決論處上訴人己○○、上訴人乙○○共同連續依據法令從事公務之人員
，藉勢勒索財物罪刑；論處上訴人庚○○共同連續依據法令從事公務之人員，藉勢勒
索財物罪刑︵另外論處庚○○意圖使女子與他人為性交之行為，而媒介以營利為常業
罪刑部分，已經第一審判決確定︶；論處上訴人辛○○依據法令從事公務之人員，藉
勢勒索財物罪刑；論處上訴人丁○○共同依據法令從事公務之人員，藉勢勒索財物罪
刑；並諭知辛○○被訴違背職務收受賄賂部分無罪；另就上訴人甲○○︵被訴收受賄
賂及交付賄賂，二罪︶、上訴人戊○○︵被訴擄人勒索︶、上訴人丙○○︵被訴依據
法令從事公務之人員，假借公務員機會擄人勒贖財物︶，均諭知無罪。原判決撤銷第
一審關於己○○、乙○○、辛○○、丙○○、戊○○部分，及庚○○關於公務員藉勢
勒索財物部分，與甲○○關於被訴對於依據法令從事公務之人員，關於違背職務之行
為，交付賄賂部分之判決，改判論處己○○、乙○○共同連續公務員假借職務上之方
法，意圖勒索而擄人罪刑；論處庚○○共同連續意圖勒索而擄人罪刑；論處辛○○、
丙○○共同公務員假借職務上之方法，意圖勒索而擄人罪刑，又辛○○依據法令從事
調查職務之人員，對於違背職務之行為，收受賄賂罪刑；論處戊○○共同意圖勒索而
擄人罪刑；論處李志璿共同對於依據法令從事公務之人員，關於違背職務之行為，交
付賄賂罪刑︵至於原判決關於維持第一審諭知甲○○被訴依據法令從事公務之人員，
對於違背職務之行為收受賄賂部分無罪，因檢察官未上訴，已確定︶。並維持第一審
關於論處丁○○共同依據法令從事公務之人員，藉勢勒索財物罪刑部分之判決，而駁
回此部分之上訴，固非全然無見。
惟查：(一)、貪污治罪條例第四條第一項之藉勢或藉端勒索財物，所稱﹁勒索財物﹂，
以行為人憑藉其本人或他人之權勢，或以某種事由為藉口，施行恫嚇，以索取財物為
構成要件，不以所藉權勢事由，在其職務範圍內或與其職務有直接關係為必要︵參司
法院民國三十六年十二月一日院解字第三六七二號解釋︶。而刑法之擄人勒贖罪之﹁
勒贖﹂，則為勒令提出贖金財物，以贖回被擄人，回復其生命之安全與身體之自由，
即﹁交付贖金財物﹂與﹁被擄人之生命或身體自由﹂係有對價關係。原判決認定己○
○、乙○○均係內政部警政署保安警察第一總隊第二大隊第五中隊隊員，負有與保安
業務有關之刑事犯罪偵防職務；辛○○、丙○○均係台北市政府警察局中山分局圓山
派出所勤區警員，負有一般刑事案件犯罪偵防任務；丁○○係台北市政府警察局中正
第二分局廈門街派出所勤區警員，負有一般刑事案件犯罪偵防任務，均為依據法令從
事公務之人員。渠等在先後飯店外或飯店內發現大陸女子涉嫌非法入境及賣淫等情，
即出示警察人員服務證件，以盤查非法入境及賣春等情為由，而將大陸女子留於車上
，再向其所屬應召站勒索錢財之事等情。並以渠等所藉權勢事由，非在其職務範圍內
或與其職務有直接關係，因認渠等所為不符貪污治罪條例第四條第一項之藉勢或藉端
勒索財物罪，所犯為刑法之擄人勒贖罪。然查貪污治罪條例第四條第一項之藉勢或藉
端勒索財物，所稱﹁勒索財物﹂，以行為人憑藉其本人或他人之權勢，或以某種事由
為藉口，施行恫嚇，以索取財物為構成要件，不以所藉權勢事由，在其職務範圍內或
與其職務有直接關係為必要，已經司法院前開解釋在案，原判決所持法律見解與前開
司法院院解字第三六七二號解釋相齟齬，自有未合。何況同為警察之丁○○，原判決
就類似情形，則認丁○○應成立貪污治罪條例第四條第一項之藉勢勒索財物罪，所述
非無矛盾。究竟己○○、乙○○、辛○○、丁○○、丙○○當時是否憑藉渠等身為保
安警察或勤區警察之權勢，以調查非法入境及賣淫事由為藉口，向大陸女子施行恫嚇
，向其所屬應召站索取贖金財物，其用意何在？究係換取被查獲大陸女子之生命、身
體自由？或換取大陸女子與應召站免受刑事責任之追訴？攸關己○○、乙○○、辛○
○、丁○○、丙○○與共犯庚○○、戊○○所成立之罪名及其適用法律之基礎，原審
未調查釐清真相，遽行判決，不僅有嫌調查未盡，並有適用法則不當之違法。(二)、貪
污治罪條例所稱﹁對於職務上之行為﹂，指公務員或仲裁人必須本於其權限範圍內之
事項所為之行為，至其權限，係獨立處理或受上級監督或會同他人處理均屬之。而所
謂﹁對於違背職務之行為﹂，乃指所為對於職務上規定職責有所違反，亦即其行為對
職務而言，發生應為而不為，或不應為而為之違法情形。原判決論處辛○○依據法令
從事調查職務之人員，對於違背職務之行為，收受賄賂罪刑；論處甲○○共同對於依
據法令從事公務之人員，關於違背職務之行為，交付賄賂罪刑，固詳辛○○收受賄
賂，及甲○○交付賄賂之事證，惟對於如何屬於﹁違背職務之行為﹂，則未見說明，
自有判決理由不備之違法。(三)、乙○○否認有參與擄走顧春梅，及向其應召站索取款
項情事，據顧春梅於第一審當庭指認參與者有己○○與庚○○二人，另一人不在現場
。並稱﹁因為我在刑事警察局並不確定歹徒，而偵查員告訴我說己○○與庚○○都有
供出乙○○，所以我指認乙○○，我在調查局時有說我指認錯了，我今天看到在場的
乙○○，並不是那一天擄我的人﹂︵見第一審卷第四宗第二十五、二十六頁︶，原判
決對此有利於乙○○之證詞，何以不足採，未予說明，自有判決理由不備之違法。上
訴人等之上訴，均有理由，應認原判決關於甲○○對於依據法令從事公務之人員，關
於違背職務之行為，交付賄賂部分，及己○○、乙○○、庚○○、辛○○、丙○○、
丁○○、戊○○部分有撤銷發回更審之原因。
至於原判決不另為無罪之諭知部分，基於審判不可分原則，亦一併發回。又原判決關
於甲○○被訴依據法令從事公務之人員，對於違背職務之行為收受賄賂諭知無罪部分
，因檢察官未上訴，已確定，不在本判決範圍，附為指明。
據上論結，應依刑事訴訟法第三百九十七條、第四百零一條，判決如主文。
中      華      民      國    九十二    年     十一     月    二十七    日
                              最高法院刑事第十二庭
                                  審判長法官  陳  正  庸
                                        法官  賴  忠  星
                                        法官  王  居  財
                                        法官  張  清  埤
                                        法官  林  開  任
      右正本證明與原本無異
                                              書  記  官
中      華      民      國    九十二    年     十二     月      一      日
                                                                        Ｖ

司法院資訊處製作；財團法人民間司法改革基金會備份。
